【裁判字號】    99,重上,18
【裁判日期】    990831
【裁判案由】    給付租金
【裁判全文】
臺灣高等法院民事判決                  99年度重上字第18號
    上  訴  人  乙○
    訴訟代理人  甲○
    上  訴  人  丙○○
    訴訟代理人  簡宏明律師
上列當事人間請求給付租金事件，上訴人丙○○、乙○對中華民
國98年10月27日臺灣臺北地方法院98年度訴更一字第5號第一審
判決，分別提起上訴、一部上訴，乙○並提起附帶上訴（按為上
訴聲明之擴張），本院判決如下：
    主      文
一、原判決關於駁回上訴人乙○下列第二項之訴部分，及訴訟費
    用之裁判均廢棄。
二、上訴人丙○○應再給付時代大飯店股份有限公司新台幣貳仟
    柒佰參拾元，及自民國九十七年十月三日起至清償日止，按
    年息百分之五計算之利息，並由上訴人乙○代位受領。
三、乙○其餘上訴駁回。
四、丙○○上訴駁回。
五、第二審訴訟費用（含擴張上訴聲明部分）由上訴人各自負擔
    。
    事實及理由
一、上訴人乙○起訴主張：
  (一)臺北市○○段○○段919地號土地（面積940平方公尺，下稱
    系爭土地），暨坐落其上建物即門牌號碼臺北市中山區○○
    ○路○段108號地下2層建物（面積416.18平方公尺，下稱系
    爭建物），同屬訴外人時代大飯店股份有限公司（下稱時代
    大飯店）一人所有，時代大飯店就系爭土地持有應有部分為
    795/10,000。嗣系爭建物於民國80年11月20日經訴外人游耀
    長拍賣取得，而上訴人丙○○於96年3月27日向游耀長購買
    系爭房屋並辦理移轉登記，則依民法第425之1條之規定，丙
    ○○自有給付租金義務。惟丙○○並未給付租金，且時代大
    飯店亦怠於行使權利，而乙○既為時代大飯店之債權人，債
    權金額為新台幣（下同）711萬8,510元，雖已自游耀長受償
    121餘萬元，但債權尚未完全滿足，爰依民法第242條代位時
    代大飯店提起本件訴訟。
  (二)又乙○前於94年間，另案主張代位時代大飯店請求游耀長給
    付租金，經本院96年上更(一)字第95號民事判決命游耀長給付
    108萬3,652元及法定遲延利息確定，則丙○○既於該給付租
    金事件繫屬後受讓系爭建物所有權，則依最高法院61年台再
    字第186號判例及民事訴訟法第401條第1項規定，丙○○即
    為游耀長之繼受人，並應給付租金。而系爭建物占用系爭土
    地面積達42.2855平方公尺，年租金依申報地價每平方公尺5
    萬8,000元之8%計算，自95年3月19日起算至97年9月19日止
    ，合計2.58年之租金為50萬6,206元（計算式:58,000 ×8﹪
    ×42.2855×2.58=506,206）。又丙○○對於到期之租金給
    付遲延，故乙○對於97年10月20日後到期之租金有預為請求
    之必要，爰提起將來給付之訴。又依民法第318條第2項，丙
    ○○遲誤一期，其後之期間應視為全部到期。爰求為判命丙
    ○○應給付時代大飯店50萬6,206元，並自97年9月20日起按
    年給付租金19萬6,204元至28年止，如丙○○遲誤一次履行
    ，其後之期間，視為亦已到期，均由上訴人乙○代位受領。
  (三)惟原審僅判命丙○○應給付時代大飯店30萬5,265元及自民
    國97年10月3日起至清償日止，按年息5%計算之利息，並由
    乙○代位受領，並駁回乙○其餘之請求（丙○○就其敗訴部
    分提起上訴）。乙○就其敗訴部分提起一部上訴並聲明：
    (1)原判決駁回乙○下列之訴部分廢棄。(2)丙○○應給付時代
    大飯店自97年10月19日至本件辯論終結之日即99年8月17日
    止按年給付19萬6,204元之租金，並自辯論終結之翌日即99
    年8月18日起至28年止，按年給付租金19萬6,204元，如丙○
    ○遲誤一次履行，其後之期間，視為亦已到期，均由乙○代
    位受領。答辯聲明：對造之上訴駁回。乙○又就其餘敗訴部
    分提起一部附帶上訴（按實為擴張上訴聲明）並聲明：(1)原
    判決關於駁回乙○下列之訴部分廢棄。(2)丙○○另應給付乙
    ○自95年3月19日至97年9月9日止按年給付19萬6,204元租金
    。
二、上訴人丙○○則以：
  (一)丙○○與時代大飯店間僅為無償使用關係，而非租賃關係，
    且乙○並未舉證證明其與時代大飯店間有債權存在，自不得
    對丙○○行使代位權。又縱認乙○對時代大飯店享有債權，
    惟其債權金額多寡，已否逾消滅時效等均有疑義。另代位權
    之行使，應以時代大飯店陷於無資力為必要，但時代大飯店
    就系爭土地應有部分面積為74.73平方公尺（計算式：940×
    795/10,000＝74.73），依公告土地現值每平方公尺17萬
    7,633 元計算，價值為1,327萬4,514元（計算式:74.73 ×
    177,633＝13,274,514），並非無資力清償對乙○所負之債
    務，乙○自不得依民法第242條主張代位權。
  (二)游耀長於80年11月20日取得系爭建物所有權，則依法律不溯
    及既往原則，88年4月21日新增訂民法第425之1條規定對游
    耀長即無適用餘地，無從推定游耀長與時代大飯店間有租賃
    關係。至於丙○○則於96年3月27日取得系爭建物所有權，
    故丙○○與時代大飯店間之租賃關係，應於96年3月27日始
    發生。此外乙○並未證明未來30年內，時代大飯店對於丙○
    ○之租金債權均為存在，自無預為將來請求之必要。
  (三)又乙○主張對時代大飯店有租金債權，自係以對人之債權關
    係為其訴訟標的；但丙○○並非民事訴訟法第401條第1項規
    定繼受效力所及之人，當然不受前案即本院96年上更(一)字第
    95 號民事確定判決之拘束。
  (四)時代大飯店就系爭土地之應有部分為74.73平方公尺，而坐
    落系爭土地上之建物為地下2層、地上14層，合計16層，每
    層面積為681.69平方公尺，占系爭土地面積之72.52﹪（
    681.69/940＝0.7252），則每層建物占有土地面積為42.605
    平方公尺（940/16×0.7252＝42.6055）。又地下2層扣除共
    同使用部分外，始為丙○○所有即416.18平方公尺，因此丙
    ○○占有使用之土地面積為26.0146平方公尺。而丙○○所
    占有使用之土地面積中，屬於時代大飯店部分，以該公司土
    地應有部分795/10,000計算，應為2.068平方公尺（26.0146
    ×0.0795＝2.068），故縱使丙○○占有使用時代大飯店之
    土地，面積亦僅2.068平方公尺，則每年租金依申報地價每
    平方公尺5萬8,000元之8%計算，自96年3月27日起算至97年
    10月19日止，合計17個月之租金應僅為1萬3,593元（計算式
    58,000×0.08×2.068×17/12＝13,593）等語，資為抗辯。
    是原判決命丙○○應給付時代大飯店30萬5,265元及法定遲
    延利息，並由乙○代位受領，尚有未合，為此提起上訴並聲
    明：(一)原判決不利於丙○○部分廢棄。(二)乙○在第一審之訴
    及假執行之聲請均駁回。並答辯聲明：乙○之上訴與附帶上
    訴均駁回。
三、兩造不爭執之事實：
  (一)台北市○○區○○段3 小段919 地號土地，面積940 平方公
    尺，經訴外人時代大飯店於67年10月13日登記為系爭土地之
    共有人，應有部分為795/10000 ，有土地登記謄本影本可稽
    （見原審卷第26頁）。
  (二)台北市○○區○○段3 小段603 建號建物（門牌台北市中山
    區○○○路○段108號地下2層，面積416.18平方公尺）所有
    權全部，及同段604建號共同使用部分（面積2,945.29 平方
    公尺）應有部分10,000分之521 ，均坐落系爭土地上，原亦
    為時代大飯店所有。
  (三)上訴人乙○為時代飯店之債權人，於71年11月12日聲請原法
    院以71年度執字第10844號強制執行事件拍賣系爭建物，經
    訴外人游耀長於80年11月20日應買拍定，於80年12月5日完
    成所有權移轉登記。本院96年度上更(一)字第95號民事確定判
    決認定，乙○於上開強制執行程序僅受償35萬5,889元，並
    判命游耀長應給付乙○其租金餘額108萬3,652元本息。游耀
    長總計已給付乙○租金本金108萬3,652元，加計利息共121
    萬餘元。有建物登記謄本、上開判決影本可稽（見原審卷第
    27、29至35頁）。
  (四)上訴人丙○○於96年3月27日向游耀長買受系爭房屋，並辦
    理所有權移轉登記，有建物登記謄本影本可稽（見原審卷第
    28 頁）。
四、兩造爭執要點為：(一)乙○得否代位時代大飯店提起本件訴訟
    ？(二)丙○○是否依民事訴訟法第401條第1項規定，應受上開
    確定判決效力所及？(三)乙○得否提起將來給付之訴，請求給
    付自起訴時起將來30年租金？茲就兩造爭點及本院得心證理
    由分述如下：
  (一)乙○得否代位時代大飯店提起本件訴訟？
    1.乙○對於時代大飯店是否仍有金錢債權存在？金額若干？
      (1)經查乙○於68年7月13日向時代大飯店買受臺北市○○
        ○路○段108號5樓之12號、5樓之14號房屋各一間，同時
        出租與時代大飯店，用以經營觀光飯店，約定租賃期間
        三年，租金每六個月計付一次。惟時代大飯店並未辦理
        上開不動產所有權移轉登記，且積欠第二年即69年7月
        13 日起至70年7月12日止、以及第三年即70年7月13日
        起至71年7月12日止之部分租金，乙○因而先後向原法
        院另案提起如附表一編號1至6所示民事訴訟或聲請准許
        本票強制執行，並分別獲得勝訴判決確定，或與時代大
        飯店達成和解，時代大飯店並同意如數給付，或經裁定
        准許本票強制執行確定，有附表一編號1至6所示執行名
        義影本為證（見原審卷第83頁附件6、本院卷第141至
        160 頁）。
      (2)乙○復執附表一編號2至6所示執行名義，向原法院民事
        執行處聲請強制執行時代大飯店所有之系爭土地與系爭
        地下二層建物，並於80年11月13日受償35萬5, 889元（
        其中3萬3,260元為執行費），有98年6月5日北院隆95執
        正字第26993號債權憑證、99年3月18日北院隆71執正字
        第10844號債權憑證影本在卷可稽（見本院卷第139至
        140、145至147頁）。原法院又於91年6月19日、92年1
        月3日就系爭土地與建物拍得價金420萬元其中384萬
        4,111元實施分配製作分配表，尚不足清償訴外人財政
        部台北市國稅局中山稽徵所之稅捐債權，故乙○之債權
        原本雖為195萬603元，但可受分配之金額仍為零。又乙
        ○雖另案向原法院對台北市稅捐稽徵處中南分處提起分
        配表異議之訴，惟經原法院判決駁回確定，亦有原法院
        院民事執行處92年1月7日函附分配表、原法院92年度簡
        上字第433號民事判決影本可證（見本院卷第161至175
        頁）。且至本件言詞辯論終結之日止，乙○並未另行對
        時代大飯店所有之財產強制執行獲償，亦經本院調閱原
        法院71年度執字第10844號卷查明屬實。
      (3)而時代大飯店雖於69年4月18日將臺北市○○段○○段
        919地號土地，暨坐落其上建物即門牌號碼臺北市中山
        區○○○路○段108號5樓之11、5樓之12建物所有權移轉
        登記與乙○，有土地及建物登記謄本影本可證（見本院
        卷第21至28頁）。則據此足見時代大飯店確已於69年4
        月18日履行附表一編號1所示執行名義即原法院70年度
        訴字第7920號民事確定判決所命給付義務，從而乙○即
        無從依該項執行名義主張尚對時代大飯店享有利息債權
        。又乙○主張依附表二所示執行名義所載，乙○對時代
        大飯店所享有之債權本金總計187萬449.5元，利息債權
        總計134萬3,184元。而丙○○雖否認之，惟並未舉反證
        證明該等執行名義所示債權本息業因清償而消滅不存在
        ，故應認為乙○此部分主張為可採。丙○○所辯，應屬
        無據。
      (4)按依民法第233條前段規定，清償人所提出之給付，應
        先抵充費用，次充利息，次充原本。而乙○於前述強制
        執行程序業已受償35萬5,889元，並受領游耀長所給付
        租金本金利息共121萬餘元，為兩造所不爭執；惟兩造
        均無法證明確實金額，則本院認為應以121萬元計算。
        從而乙○總計受償156萬5,889元（計算式：355,889＋
        1,210,000＝1,565,889），應先抵充強制執行費用3萬
        3,260元，再抵充附表一編號6、7所示訴訟費用共1萬
        1,287.5元，再抵充利息134萬3,184元後，尚餘17萬
        8,157.5元（計算式：1,565,889－33,260－11,287.5－
        1,343,184＝178,157.5）。則抵充債權本金17萬
        8,157.5元後，乙○對時代大飯店尚有債權169萬2,292
        元（計算式：1,870,449.5-178,158.5＝1,692,292）。
      (5)丙○○雖辯稱：乙○僅有對時代大飯店之債權本金84萬
        元如依附表一編號5所示執行名義云云，惟乙○對時代
        大飯店尚有如附表一編號2至4、6至7所示債權，其債權
        本金總額遠超過乙○實際受償金額，有如前述，故丙○
        ○此部分所辯，並不足採。丙○○又辯稱：乙○曾於77
        年1月29日以北院77民執庚字第631號函查封時代大飯店
        所有系爭土地應有部分795/10,000，嗣後於79年11月塗
        銷查封登記，有土地謄本影本可按（見本院卷第27至28
        頁）。惟據此僅足以證明查封登記與塗銷之經過，但不
        足以證明時代大飯店已清償全部債務，亦不足以證明乙
        ○對於時代大飯店已無債權存在。此外丙○○並未舉反
        證證明乙○已無債權存在，是其所辯，均不足採。
  2.時代大飯店是否對於丙○○有租金債權存在？金額若干？時
    代大飯店是否怠於行使債權？
    (1)按土地及房屋同屬一人所有，而將土地及房屋分開同時或
      先後出賣者，依80年間民法規定並未就此情形加以規範，
      惟當時實務見解認為其間雖無地上權設定，然除有特別情
      事，可解釋為當事人之真意，限於賣屋而無基地之使用外
      ，均應推斷土地承買人默許房屋承買人繼續使用土地。且
      使用土地之房屋所有人對土地所有人應支付相當之代價，
      則其法律關係之性質，當屬租賃，至其租金數額，如當事
      人間不能協議決定，當可訴請法院裁判（最高法院48年台
      上字第1457號判例、73年度第5次民事庭會議決議意旨參
      照）。從而據此應認為民法漏未就此情形規定，有違反法
      律規範計劃的不完整性，因此具有法律漏洞。
    (2)惟民法嗣於88年4月21日增訂第425條之1（於89年5月5日
      施行），其第1項規定：「土地及其土地上之房屋同屬一
      人所有，而僅將土地或僅將房屋所有權讓與他人，或將土
      地及房屋同時或先後讓與相異之人時，土地受讓人或房屋
      受讓人與讓與人間或房屋受讓人與土地受讓人間，推定在
      房屋得使用期限內，有租賃關係。」其立法理由則為：土
      地及房屋為個別之不動產，各得單獨為交易之標的。惟房
      屋性質上不能與土地分離而存在。故土地及其土地上之房
      屋同屬一人所有，而僅將土地或僅將房屋所有權讓與他人
      ，或將土地即房屋同時或先後讓與相異之人時，依上開實
      務上見解認為，除有特別約定外，應推斷土地受讓人默許
      房屋受讓人繼續使用土地，但應支付相當代價，故其法律
      關係之性質，當屬租賃。為杜爭議並期明確，爰將其明文
      化。
    (3)次按民事，法律所未規定者，依習慣；無習慣者，依法理
      ，民法第1條定有明文。且依照歷來最高法院之多數見解
      ，亦認為就法律制定或修正前之案例事實，應得依「法理
      」而適用外國立法例、尚未施行之法律規定、或公序良俗
      、誠信原則、權利社會化等法律原則。其著例則為將民法
      第297條第1項規定適用於民法債編施行前發生之債權讓與
      事件；將信託法第8條第1項適用於該法施行前發生之信託
      行為；將民法第247條之1規定適用於民法修正施行前發生
      之保證契約（最高法院20年度上字第471 號判例、91年度
      台上字第358號判決、91年度台上字第1663號意旨參照）
      。又此種「依法理」之適用，並非將尚未生效之法律溯及
      既往適用，而是針對法律施行前之案例事實所產生之法律
      缺漏，引用法理進行「制定法外之法律續造」（詹森林教
      授著，「民法債編修正條文溯及既往規定之實務問題」，
      民事法理與判決研究(二)，第200至205頁，2003年4月；吳
      從周教授著，「論民法第一條之『法理』」，民事法學與
      法學方法，第一冊，第98至110頁，2007年2月）。
    (4)經查系爭土地與建物原同屬時代大飯店所有，惟系爭建物
      於80年10月2日經訴外人游耀長拍定，並於80年12月5日登
      記取得所有權，有拍賣公告、拍賣不動產筆錄、民事委任
      書、建物登記謄本影本可稽（見本院卷第66、176至181頁
      ）。惟當時民法並未規範游耀長與時代大飯店間之法律關
      係，具有法律漏洞，則依上說明，即應援引新修正民法第
      425條之1第1項規定，作為民法第1條所稱之「法理」，進
      行「制定法外之法律續造」，以補該項法律漏洞。從而自
      應參酌新修正民法第425條之1第1項規定之法理，認為游
      耀長與時代大飯店間，自游耀長取得系爭建物所有權之日
      起，在系爭建物得使用期限內，就系爭建物對應占用之系
      爭土地範圍，按時代大飯店所有系爭土地應有部分成立新
      的租賃關係。
    (5)而丙○○復於96年3月1日向游耀長買受系爭建物，並於96
      年3月27日登記取得所有權，有建物登記謄本影本可按（
      見原審卷第28頁）。則依上說明，自應推定丙○○與時代
      大飯店間，自丙○○於96年3月27日取得系爭建物所有權
      之日起，在系爭建物得使用期限內，亦就系爭建物對應占
      用之系爭土地範圍，按時代大飯店所有系爭土地應有部分
      成立新的租賃關係。從而時代大飯店既然確實對丙○○享
      有租金債權，則時代大飯店並未請求丙○○給付租金，即
      屬於怠於行使其現有之租金給付請求權。丙○○雖辯稱：
      時代大飯店從未請求丙○○給付租金，且游耀長於拍賣取
      得系爭建物後，曾與時代大飯店公司於82年6月26日簽訂
      房屋基地租賃契約書，僅就地下二樓增建部分之建物及
      918地號土地約定租金，而未就該公司所有系爭919地號土
      地應有部分約定租金，有租賃契約影本可證（見本院卷第
      30頁），足見該公司無償提供系爭919地號土地應有部分
      供游耀長使用云云。惟時代大飯店未與游耀長就系爭土地
      所有權應有部分訂立書面租賃契約，並不足以證明該飯店
      同意游耀長無償使用系爭土地，反而益證該飯店怠於行使
      權利。是丙○○此部分所辯，亦屬無據。
    (6)而丙○○所有系爭603建號地下二層建物面積為416.18平
      方公尺，共同使用部分即604建號建物面積則為2,945.29
      平方公尺，丙○○之應有部分為10,000分之521，且系爭
      建物所在大樓總計地上14層、地下2層，每層均占有系爭
      土地相同特定部分，故每層均占有系爭土地面積1/16；又
      系爭土地面積為940平方公尺，而時代大飯店全部樓層就
      系爭土地所有權應有部分則為10,000分之795，有系爭土
      地及建物登記謄本影本可證（見本院卷第65、66頁），並
      為兩造所不爭執。從而丙○○所有系爭地下二層建物之面
      積，應為專有部分加計共同使用部分按應有部分計算之面
      積為569.6296平方公尺（計算式：416.18＋2,945.29
      521/10,000＝569.6296）。而上開建物占有時代大飯店就
      系爭土地所有權應有部分之面積，則應以上開建物總面積
      除以大樓樓層數後之比例計算，為2.8303平方公尺（計算
      式：569.629616795/10,000＝2.8303，小數點以下第
      五位四捨五入）。丙○○雖辯稱：其建物面積之計算，應
      扣除共同使用部分云云，顯與通常建物使用土地之計算方
      式不符，是其所辯，並不可採。
    (7)次按土地法第97條第1項規定，城市地方房屋之年租金，
      以不得超過土地及其建築物申報總價額年息10%為限。此
      於租用基地建築房屋時準用之，同法第105條亦定有明文
      。經查系爭土地於93年1月申報地價每平方公尺58,000元
      ，有土地登記謄本影本可稽（見本院卷第65頁）。爰審酌
      系爭土地位於臺北市○○○路○段，交通便利，商業活動
      興盛，惟面對新生北路之三層高架路面，景觀稍受影響，
      認為時代大飯店得請求丙○○給付之租金，按系爭土地申
      報地價年息8%計算為適當。從而自丙○○取得系爭建物所
      有權即96年3月27日起，至乙○於97年9月9日向原法院提
      起本訴之日止（共17月13日），應給付時代大飯店之租金
      數額共為1萬9,079元（計算式：58,0008﹪2.8303/12
      ＝1,094.38﹝每月租金﹞；1,094.3817＋1,094.38
      13/30 ＝19,079，元以下四捨五入）。以及丙○○自97年
      10月19 日起至本件言詞辯論終結日即99年8月17日止（共
      22月），應給付之租金數額共計28萬8,916元（計算式：
      1094.38 1222＝288,916，元以下四捨五入）
  3.時代大飯店是否陷於無資力？
    按債之標的若與債務人之資力有關，例如貨幣之債或種類之
    債，其債務人應就債務之履行負無限責任者，債務人苟有資
    力，債權即可獲得清償，如果債務人陷於無資力，債權之經
    濟上價值即行減損，則代位權之行使應以債務人陷於無資力
    為要件。反之，債之標的若與債務人之資力無關，即使債務
    人尚有資力，因債務人怠於行使權利，其所負債務乃有給付
    不能或給付困難之情形，債權人為保全其債權，即得行使代
    位權。際此情形，債務人是否尚有資力，要非所問（參見孫
    森焱教授著，民法債編總論，下冊，第609頁，98年2月修訂
    版）。經查丙○○所有之系爭建物與時代大飯店所有之系爭
    土地間，依民法第425條之1第1項規定，推定在房屋得使用
    期限內，有租賃關係，有如前述。故時代大飯店對丙○○享
    有租金債權，其債之標的即與時代大飯店之資力無關；從而
    時代大飯店因怠於行使租金債權，即使其尚有資力，則乙○
    為保全其對時代大飯店之債權，即得行使代位權。是丙○○
    此部分所辯，亦不足採。
  (二)丙○○是否依民事訴訟法第401 條第1 項規定，受上開確定
    判決效力所及？
    1.按民事訴訟法第401條第1項所謂繼受人，包括因法律行為
      而受讓訴訟標的之特定繼承人在內。而所謂訴訟標的，係
      指為確定私權所主張或不認之法律關係，欲法院對之加以
      裁判者而言。至法律關係，乃法律所定為權利主體之人，
      對於人或物所生之權利義務關係。惟所謂對人之關係與所
      謂對物之關係，則異其性質。前者係指依實體法規定為權
      利主體之人，得請求特定人為特定行為之權利義務關係，
      此種權利義務關係僅存在於特定之債權人與債務人之間，
      倘以此項對人之關係為訴訟標的，必繼受該法律關係中之
      權利或義務人始足當之，同法第254條第1項亦指此項特定
      繼受人而言。後者則指依實體法規定為權利主體之人，基
      於物權，對於某物得行使之權利關係而言，此種權利關係
      ，具有對世效力與直接支配物之效力，如離標的物，其權
      利失所依據，倘以此項對物之關係為訴訟標的時，其所謂
      繼受人凡受讓標的物之人，均包括在內（最高法院33年上
      字第1567號判例、61年度台再字第186號判例意旨參照）
      。
    2.經查乙○對系爭建物之前手游耀長提起返還不當得利事件
      ，係以其對時代大飯店享有債權，主張代位行使時代大飯
      店對於游耀長之債權而請求給付租金，衡情自係以對人之
      債權關係為訴訟標的。而丙○○僅係受讓系爭建物即標的
      物之所有權，但並未繼受游耀長與時代大飯店間之權利義
      務關係，故丙○○應非民事訴訟法第401條第1項所稱對於
      訴訟繫屬後為當事人之繼受人，是本院96年度上更(一)字第
      95號案件確定判決之效力自不及於丙○○。從而乙○雖又
      於本院擴張聲明，請求丙○○給付自95年3月19 日起至97
      年9月9日止，按年給付租金19萬6,204元云云。惟丙○○
      於96年3月27日始取得系爭建物所有權，在此之前並無給
      付義務，故乙○請求丙○○給付自95年3月19日起至96年3
      月26日止之租金，即屬無據。此外原判決業已命丙○○給
      付時代大飯店自96年3月27日起至97年9月9日止之租金，
      並由乙○代位受領，是乙○復擴張請求該部分租金，即不
      可採。
  (三)乙○得否提起將來給付之訴，請求給付自起訴時起將來30年
    租金？
    按提起將來給付之訴以有預為請求之必要者為限，得提起之
    ，民事訴訟法第246條定有明文。是凡居於未來履行狀態有
    實現給付之必要者，均可先行提起將來給付之訴，又繼續性
    給付，就判決宣示後始到期之給付，亦得提起將來給付之訴
    （民事訴訟法第426條修正理由參照）。然將來給付之訴，
    以債權已確定存在，僅請求權尚未到期而到期有不履行之虞
    為其要件。經查乙○固得於時代大飯店怠於行使權利時，代
    位時代大飯店向丙○○行使租金請求權。然乙○並未舉證證
    明將來30年內，於丙○○與時代大飯店租賃契約存續期間，
    丙○○對於時代大飯店始終均負有給付租金之義務；蓋丙○
    ○可能將系爭建物所有權移轉登記與第三人，因此即不再對
    時代大飯店負有給付租金之義務。乙○亦未證明時代大飯店
    一定長期怠於行使權利，亦未證明乙○對時代大飯店之債權
    必然一直存在；蓋乙○之債權可能因全數清償而消滅。故乙
    ○預為請求丙○○支付30年租金，顯無必要。乙○此部分之
    主張，即屬無據。
  (四)從而乙○代位時代大飯店請求丙○○給付租金，並由乙○代
    位受領，固屬有據，惟該等租金之計算，應自丙○○取得系
    爭建物所有權即96年3月27日起，至乙○於97年9月9日向原
    法院提起本訴之日止；以及自97年10月19日起，至本件言詞
    辯論終結日即99年8月17日止，按每月租金1,094.38元計算
    ，共計30萬7,995元（計算式：19,079＋288,916＝307,995
    ）。
五、綜上所述，乙○代位時代大飯店請求丙○○給付租金30萬
    7,995元，及自97年10月3日起至清償日止按年息5%計算之利
    息，並由乙○代位受領，為有理由，應予准許。逾此所為請
    求，為無理由，應予駁回。上開應准許部分，原審僅判命丙
    ○○應給付時代大飯店30萬5,265元本息，尚有未足。乙○
    上訴意旨指摘此部分不當，聲明廢棄，為一部有理由，應予
    廢棄改判如主文第二項所示。至於上開不應准許部分，乙○
    其餘請求，並非正當，原審判決乙○敗訴，經核於法並無不
    合，乙○就此部分上訴求予廢棄改判，為無理由，應駁回其
    此部分之上訴。就丙○○應給付部分，原審為丙○○敗訴之
    判決，核無不合，丙○○就此部分提起上訴，並無理由，應
    予駁回。
六、因本件事證已臻明確，兩造其餘主張、陳述及所提之證據，
    經本院審酌後認與判決結果不生影響，爰不逐一論列，附此
    敘明。
七、據上論結，本件乙○上訴為一部有理由，一部無理由。丙○
    ○上訴為無理由。依民事訴訟法第449條第1項、450條、第
    79 條，判決如主文。
中    華    民    國    99    年    8    月    31     日
                    民事第七庭
                        審判長法  官 鄭三源
                              法  官 魏麗娟
                              法  官 邱  琦
正本係照原本作成。
如不服本判決，應於收受送達後20日內向本院提出上訴書狀，其
未表明上訴理由者，應於提出上訴後20日內向本院補提理由書狀
（均須按他造當事人之人數附繕本）上訴時應提出委任律師或具
有律師資格之人之委任狀；委任有律師資格者，另應附具律師資
格證書及釋明委任人與受任人有民事訴訟法第466條之1第1項但
書或第2項（詳附註）所定關係之釋明文書影本。如委任律師提
起上訴者，應一併繳納上訴審裁判費。
中    華    民    國    99    年    9     月    2     日
                              書記官 廖艷莉
附註：
民事訴訟法第466條之1（第1項、第2項）：
對於第二審判決上訴，上訴人應委任律師為訴訟代理人。但上訴
人或其他法定代理人具有律師資格者，不在此限。
上訴人之配偶、三親等內之血親、二親等內之姻親，或上訴人為
法人、中央或地方機關時，其所屬專任人員具有律師資格並經法
院認為適當者，亦得為第三審訴訟代理人。
附表一：
┌──┬───────┬────┬─────────────────┐
│編號│ 執行名義     │  案由  │債權金額（新台幣）                │
├──┼───────┼────┼─────────────────┤
│ 1  │台北地方法院70│清償債務│被告（時代大飯店）應將坐落台北市新│
│    │年度訴字第7920│        │生北路2段108號5樓之11號、5樓之12號│
│    │號判決        │        │房屋，公共使用部分之所有權狀，及其│
│    │              │        │基地即台北市○○區○○段3小段919號│
│    │              │        │、建地應有部分50/10,000所有權狀交 │
│    │              │        │付予原告（乙○），並自69年12月14日│
│    │              │        │起至交付上開房屋及土地所有權狀之日│
│    │              │        │止，按月給付原告84萬元及按中央銀行│
│    │              │        │核定放款利率計算之利息。          │
├──┼───────┼────┼─────────────────┤
│ 2  │台北地方法院70│給付租金│14萬3,568元及自70年7月14日至清償日│
│    │年度訴字第7921│        │止，按中央銀行核定放款利率1/2 計算│
│    │號判決        │        │之利息。                          │
├──┼───────┼────┼─────────────────┤
│ 3  │台北地方法院70│本票裁定│13萬4,400元及自70年7月7日至清償日 │
│    │年度票字第2279│        │止，按中央銀行核定放款利率1/2 計算│
│    │號裁定        │        │之利息。                          │
│    │              │        ├─────────────────┤
│    │              │        │19萬9,394元及自70年7月14日至清償日│
│    │              │        │止，按中央銀行核定放款利率1/2 計算│
│    │              │        │之利息。                          │
├──┼───────┼────┼─────────────────┤
│ 4  │台北地方法院71│同上    │27萬900元及自71年1月14日至清償日止│
│    │年度訴字第2417│        │，按中央銀行核定放款利率1/2計算之 │
│    │號判決        │        │利息。                            │
├──┼───────┼────┼─────────────────┤
│ 5  │台北地方法院71│給付票款│84萬元及自71年7月19日起至清償日止 │
│    │年度訴字第    │        │，按中央銀行核定放款利率1/2計算之 │
│    │11932號判決   │        │利息。                            │
├──┼───────┼────┼─────────────────┤
│ 6  │台北地方法院72│同上    │27萬900元及自71年7月14日至清償日止│
│    │年度訴字第4223│        │，按中央銀行核定放款利率1/2計算之 │
│    │號和解筆錄    │        │利息。                            │
│    │              ├────┼─────────────────┤
│    │              │訴訟費用│2,700元                           │
├──┼───────┼────┼─────────────────┤
│ 7  │台北地方法院72│確定訴訟│8,587.5元                         │
│    │年度聲字第183 │費用    │                                  │
│    │號裁定        │        │                                  │
└──┴───────┴────┴─────────────────┘
附表二：新台幣（下同）
┌──┬──────┬─────┬───┬─────┬─────┬──────┐
│編號│執行名義    │本金      │年利率│利息期間  │利息金額  │本息合計    │
├──┼──────┼─────┼───┼─────┼─────┼──────┤
│ 1  │台北地方法院│14萬3,568 │  9%  │70年7月14 │13萬3,479 │27萬7,047 元│
│    │70年度訴字第│元        │      │至80年11月│元        │            │
│    │7921號判決  │          │      │13日      │          │            │
├──┼──────┼─────┼───┼─────┼─────┼──────┤
│ 2  │台北地方法院│13萬4,400 │  9%  │70年7月7至│12萬5,193 │25萬9,593 元│
│    │70年度票字第│元        │      │80年11月13│元        │            │
│    │2279號裁定  │          │      │日        │          │            │
│    │            ├─────┼───┼─────┼─────┼──────┤
│    │            │19萬9,394 │  9%  │70年7月14 │18萬5,382 │38萬4,776 元│
│    │            │元        │      │至80年11月│元        │            │
│    │            │          │      │13日      │          │            │
├──┼──────┼─────┼───┼─────┼─────┼──────┤
│ 3  │台北地方法院│27萬900元 │  8%  │71年1月14 │21萬3,048 │48萬3,948 元│
│    │71年度訴字第│          │      │至80年11月│元        │            │
│    │2417號判決  │          │      │13日      │          │            │
├──┼──────┼─────┼───┼─────┼─────┼──────┤
│ 4  │台北地方法院│84萬元    │6.625%│71年7月19 │51萬8,626 │135萬8,626  │
│    │71年度訴字第│          │      │至80年11月│元        │元          │
│    │11932號判決 │          │      │13 日     │          │            │
├──┼──────┼─────┼───┼─────┼─────┼──────┤
│ 5  │台北地方法院│27萬900元 │6.625%│71年7月19 │16萬7,456 │43萬8,356 元│
│    │72年度訴字第│          │      │至80年11月│元        │            │
│    │4223號和解筆│          │      │13日      │          │            │
│    │錄          ├─────┼───┼─────┼─────┼──────┤
│    │            │2,700元   │      │          │          │2,700元     │
├──┼──────┼─────┼───┼─────┼─────┼──────┤
│ 6  │台北地方法院│8,587.5元 │      │          │          │8,587.5元   │
│    │72年度聲字第│          │      │          │          │            │
│    │183號裁定   │          │      │          │          │            │
├──┼──────┼─────┼───┼─────┼─────┼──────┤
│ 7  │   總計     │          │      │          │134萬3,184│321萬3,633.5│
│    │            │          │      │          │元        │元          │
└──┴──────┴─────┴───┴─────┴─────┴──────┘

司法院資訊處製作；財團法人民間司法改革基金會備份。
